【裁判字號】    98,再,35
【裁判日期】    980615
【裁判案由】    商業登記法
【裁判全文】
臺北高等行政法院判決
                                        98年度再字第35號
再審原告    甲○○○○○○○○.
再審被告    乙○○○○○
代  表  人  丙○○（處長）
參  加  人  台北巿政府都巿發展局
代  表  人  丁育群（局長）
上列當事人間因商業登記法事件，再審原告對本院中華民國95年
12月7 日94年度訴字第1466號判決及最高行政法院中華民國98年
2 月12日98年度判字第114 號判決提起再審之訴。本院判決如下
：
    主  文
再審之訴駁回。
再審訴訟費用由再審原告負擔。
    事實及理由
一、按行政訴訟法第275 條規定：「再審之訴專屬為判決之原行
    政法院管轄。對於審級不同之行政法院就同一事件所為之判
    決提起再審之訴者，由最高行政法院合併管轄之。對於最高
    行政法院之判決，本於第273 條第1 項第9 款至第14款事由
    聲明不服者，雖有前2 項之情形，仍專屬原高等行政法院管
    轄。」第273 條第1 項規定：「有左列各款情形之一者，得
    以再審之訴對於確定終局判決聲明不服。但當事人已依上訴
    主張其事由或知其事由而不為主張者，不在此限：……。十
    三、當事人發見未經斟酌之證物或得使用該證物者，但以如
    經斟酌可受較有利益之裁判者為限。十四、原判決就足以影
    響於判決之重要證物漏未斟酌者。」又再審之訴顯無再審理
    由者，得不經言詞辯論，以判決駁回之，行政訴訟法第278
    條第2 項亦有明文。本件再審原告係以最高行政法院98年度
    判字第114 號判決有行政訴訟法第273 條第1 項第13、14款
    再審事由，提起本件再審之訴，揆諸上開規定，自應由本院
    管轄，合先敘明。
二、再審原告於民國（下同）90年11月27日、12月31日分別向臺
    北市政府申請於臺北市○○區○○街2 段320 號（坐落臺北
    市○○區○○段1 小段75地號土地）開設小巷亭茶房，先後
    經再審被告以資料不全、用途與規定不符，而分別以90 年
    12月4 日、91年1 月3 日北市商一字第900148 999、900154
    498 號函否准再審原告所請。再審原告嗣於91年1 月9 日再
    為申請，因臺北市政府工務局建築管理處認已符規定，再審
    被告乃於91年2 月1 日以北市商一字第900154498 號函核准
    再審原告以小巷亭茶房（統一編號：00000000）於上址為營
    利事業設立登記，營業項目為飲料店業及餐館業。嗣再審原
    告於92年7 月間向臺北市政府工務局申請拆除改建上址原有
    建築物，經該局發現該建築物位於保護區，臺北市政府工務
    局建築管理處於91年1 月30日就上開申請，有關都市計畫之
    審查有違臺北市土地使用分區管制規則，遂以93年5 月26日
    北市工建字第09352478301 號函通知再審被告上情，並請再
    審被告依核定，酌期於2 個月內撤銷再審原告營利事業登記
    證。再審被告乃以93年6 月21日府建商字第09306248100 號
    函知再審原告，並限其於93年7 月15日前辦理終結營業了結
    現務作業事宜，屆時將撤銷該商號營利事業登記，並以93年
    7 月16日北市商一字第09332108100 號函撤銷該商號營利事
    業設立登記之處分及併案作廢該次填發之營利事業登記證。
    再審原告不服，提起訴願，經臺北市政府94年3 月30日府訴
    字第09405239100 號訴願決定駁回，再審原告仍不服，提起
    行政訴訟，案經本院94年度訴字第1466號判決，駁回再審原
    告之訴，再審原告不服，提起上訴，經最高行政法院以98年
    度判字第114 號判決駁回其上訴確定。再審原告嗣於98年3
    月25日，以原確定判決有行政訴訟法第273 條第1 項第13、
    14款之情形，提起本件再審之訴。
三、本件再審原告主張：(一)按臺北市政府係於72年4 月25日始訂
    定臺北市土地使用分區管制規則，再審原告欲於保護區經營
    飲食業，自須上開建物於72年4 月25日前即作為飲食業使用
    ，始符要件。查該建物係屬位於保護區內原有合法建築物，
    業據臺北市政府工務局認定，並以90年11月23日北府工建字
    第9044880000號、90年12月19日北市工建字第09045112700
    號書函同意核發舊有合法房屋證明，是該建物符合臺北市土
    地使用分區管制規則第75條之2 規定原有合法建築物。次查
    ，前審法官於95年4 月25日準備程序庭期問：「原告（指再
    審原告）於台北市○○區○○街2 段320 號所開設之小巷亭
    茶房，於民國50幾年時，當時有無營業? 如有，是經營何種
    行業？」證人余順證稱：「320 號於民國50幾年當時是在賣
    包種茶…70幾年後才開始兼賣小吃，以前都是賣茶，是路通
    了以後才有兼賣小吃。」證人陳家齊證稱：「於50幾年時，
    當時只有賣茶…是路開通以後，才開始賣吃的。」證人陳火
    炎證稱：「民國50幾年時，320 號當時在作茶，70幾年才開
    始作吃的，路開通以後才開始作吃的。」是以上開建物確實
    自50幾年起即經營賣茶之飲食業，至70幾年起始兼賣小吃，
    有證人余順、陳家齊、陳火炎結證屬實。至大豐里產業道路
    究於何時開通，除無礙再審原告自50幾年起即在該建物賣茶
    、賣飲料之事實外，尤無礙再審原告自大豐里產業道路開通
    後兼賣小吃之事實。質言之，本件所得審酌者厥為：再審原
    告有無在50幾年即販賣茶飲業，並在70年間兼賣小吃之事實
    ，而非拘泥於大豐里產業道路於何時開通。再按上開建物所
    為拆除後之新建、增建、改建或修建之面積合計為45.36 平
    方公尺，亦未逾越臺北市土地使用分區管制規則第76條第2
    項不得超過165 平方公尺之規定。末按再審原告於92年間申
    請上開建物之新建工程，並提出水土保持計畫書，經臺北市
    政府建設局92年5 月6 日北市建四字第09230976100 號函覆
    ：「經本局審核內容尚屬合理可行。」綜上，再審原告發見
    未經斟酌之證物或得使用該證物，且如經斟酌可受較有利益
    之判決，而符合行政訴訟法第273 條第1 項第13款規定。(二)
    再審原告於90年11月27日、90年12月31日及91年1 月9 日所
    提申辦營利事業登記證所檢附或補正之文書均屬真正，且無
    不正確資料，尤無為不完全陳述之情事；抑且，再審原告顯
    係基於信賴，依臺北市府工務局所為核予退請補正之裁示而
    補正相關文書，要無明知行政處分違法，或因重大過失而不
    知，或有應注意能注意且無不能注意竟疏未注意之情事，揆
    諸最高行政法院（89年7 月1 日改制前為行政法院）83 年
    判字第151 號判例意旨，再審原告既無信賴不值得保護之情
    形，自應有信賴保護原則之適用。前審判決所為不利於再審
    原告之認定，除顯漏未斟酌臺北市府工務局93年4 月5 日簽
    所載核予退請補正之重要證據外，尤對臺北市土地使用分區
    管制規則簡要表關於上開建物符合該簡要表規定之重要證據
    不為採證斟酌，復未說明何以不為斟酌、採證之理由，基此
    ，本件自有行政訴訟法第273 條第1 項第14款規定之適用等
    情。並聲明求為判決(一)原確定判決廢棄。(二)上開廢棄部分：
    1.先位聲明：訴願決定及原處分撤銷。2.備位聲明：再審被
    告應依行政程序法第120 條補償再審原告因信賴遭撤銷之再
    審被告91年2 月1 日北市商一字第90015449 8號函所受之損
    失新臺幣1,378,461 元。
四、再審被告則以：(一)再審原告於92年7 月間向臺北市政府工務
    局建築管理處申請上開建物之拆除改建，經該處審核發現系
    爭建物坐落於保護區，屬未領有使用執照之舊有合法建物。
    依臺北市土地使用分區管制規則第75條之2 第2 項規定，於
    保護區內原有合法建築物原使用者為第17組日常用品零售業
    、第19組一般零售業甲組之中西藥品、種子、園藝及園藝用
    品、第21組飲食業及第26組日常服務業者，其拆除後之新建
    、增建、改建或修建之建築物，得為原來之使用，即保護區
    欲設置飲食業者，需原即供飲食業使用之合法建築物始得設
    置，亦即依其使用執照之記載為準據，惟上開建物因屬58年
    8 月22日南港區都市計畫公布前未領有使用執照之舊有合法
    建物，無使用執照可供審核，則須視上開建物於58年8 月以
    前是否即供飲食業使用。然據財政部臺北市國稅局及臺北市
    稅捐稽徵處提供相關稅籍資料顯示，上開建物之房屋稅中文
    資料查詢─基本資料查詢畫面記載，52年7 月係指房屋稅起
    徵時間，另用途類別：5 及用途細類：4 ，僅分別表示該建
    築物之構造屬老咕造及用途屬住宅，又該建物自86年8 月間
    始有依營業用稅率課徵房屋稅及繳納營業稅之紀錄，是再審
    原告所稱上開建物於52年8 月22日以前即供飲食業之用，核
    無足採。又據陳家齊等證人之證詞並輔以上開建物鄰近之大
    豐里產業道路係臺北市政府建設局於72年辦理大豐里第4 期
    產業道路後段新闢工程（工程編號：72建工字第034 號）時
    闢建，於76年間闢建完成，顯見上開建物係於70幾年道路開
    通後始供飲食業使用。是以上開建物係於76年間闢路完成後
    ，始為飲食業之使用，而非屬於58年8 月22日臺北市政府公
    布南港區都市計畫前，符合臺北市土地使用分區管制規則所
    稱之於保護區內原即供飲食業使用情形，再審原告申請為飲
    食業使用，不符臺北市土地使用分區管制規則之規定，洵堪
    認定，案經臺北市政府工務局建築管理處簽奉臺北市政府核
    定後，函請再審被告依核定事項辦理，再審被告據依辦理於
    法有據，原判決並無違誤且未有再審原告所稱構成行政訴訟
    法第273 條第1 項第13款規定情事。(二)次查再審原告分別於
    90年11月27日及12月31日具件申請於系爭建物辦理小巷亭茶
    房營利事業登記（申請營業項目：小吃店業、飲料店業，營
    業面積：45.36 平方公尺），均因上開建物位於保護區，申
    請用途不相符，經臺北市政府工務局建築管理處簽註請檢附
    工務局變更使用核准函影本、用途不相符之審查意見，由再
    審被告綜理通知再審原告改正後再行辦理；再審原告明知其
    申設建物所在位址，未具合法用途不能獲准，仍以相同文件
    於91年1 月9 日申辦登記，核無再審原告所稱信賴保護可言
    ，依行政程序法第117 條規定自應撤銷該違法之行政處分。
    復查上開建物位於保護區，撤銷其營利事業登記，中止不符
    保護區之使用行為係有助國土保安、水土保持及維護天然資
    源（都市計畫法臺北市施行細則第10條之1 第8 款）；又本
    案核准面積雖僅45.36 平方公尺，然核其並無該當信賴保護
    構成要件，亦無信賴利益顯然大於撤銷所欲維護之公益之情
    形，自不屬行政程序法第117 條但書所列不得撤銷之情形，
    爰無同法第120 條就其信賴利益給予適當合理補償之必要等
    語，資為抗辯。並聲明求為判決駁回再審原告之訴。
五、再審原告主張證人余順、陳家齊、陳火炎之證言；上開建物
    為合法之建築物，所為拆除後之新建、增建、改建或修建之
    面積合計為45.36 平方公尺，亦未逾越臺北市土地使用分區
    管制規則第76條第2 項不得超過165 平方公尺之規定；再審
    原告於92年間申請上開建物之新建工程，並提出水土保持計
    畫書，經臺北市政府建設局審核為合理可行等情，原確定判
    決有行政訴訟法第273 條第1 項第13款規定發現未經斟酌之
    證物或得使用該證物之再審事由。又再審原告基於信賴而補
    正相關文書，自應有信賴保護原則之適用；臺北市府工務局
    核予退請補正及臺北市土地使用分區管制規則簡要表關於上
    開建物符合該簡要表規定之重要證據，原確定判決均漏未斟
    酌，有行政訴訟法第273 條第1項 第14款規定之再審事由云
    云。經查：原確定判決依據證人余順、陳家齊、陳火炎之證
    言，認定上開建物在70年以後，始供飲食業使用，而為不利
    再審原告之判決，上開證人之證言，自非發現未經斟酌或得
    使用之證物。又原確定判決為再審原告敗訴之判決，係依據
    臺北市土地使用分區管制規則簡要表之規定，保護區內原則
    上不得申請設立飲食業，僅例外允許原即供應飲食業使用之
    合法建築物得繼續為原來之使用，再審原告之建物未於台北
    市政府訂定土地使用分區管制規則之前即作為飲食業使用，
    故為其敗訴之判決，其爭點在於再審原告之建物非原即供飲
    食業使用，而不在於是否為合法建物，或建物面積逾法定面
    積。再審原告提出上開文書，證明其建物係合法建物且未逾
    法定面積，自不能使其受較有利之判決。至於再審原告主張
    信賴利益保護，業經原確定判決認定再審原告有明知行政處
    分違法或因重大過失而不知之情形，依行政程序法第119 條
    第3 款之規定，其信賴不值得保護，自已斟酌再審原告有信
    賴原處分之情形，但其信賴不值得保護。茲再審原告提出台
    北市政府工務局之簽呈所載核予退請補正等語，以證明其有
    信賴原處分之情形，自不足以影響原確定判決。另臺北市土
    地使用分區管制規則簡要表係法規而非證物，且係原確定判
    決所依據之法規，再審原告主張原確定判決漏未斟酌該簡要
    表之重要證物，自屬無稽。
六、綜上所述，再審原告主張原確定判決，有行政訴訟法第273
    條第1 項第13、14款之再審事由而提起再審之訴，依其起訴
    主張之事實，顯難認有再審理由，爰不經言詞辯論，逕以判
    決駁回。
七、據上論結，本件再審之訴為顯無理由，爰依行政訴訟法第27
    8 條第2 項、第98條第1 項前段，判決如主文。
中    華    民    國    98    年    6     月    15    日
                  臺北高等行政法院第二庭
                              審判長法  官  徐瑞晃
                                    法  官  蕭惠芳
                                    法  官  陳金圍
上為正本係照原本作成。
如不服本判決，應於送達後20日內，向本院提出上訴狀並表明上
訴理由，如於本判決宣示後送達前提起上訴者，應於判決送達後
20日內補提上訴理由書（須按他造人數附繕本）。
中    華    民    國    98    年    6     月    15    日
                                    書記官  賴淑真


司法院資訊處製作；財團法人民間司法改革基金會備份。
